臺灣高等法院高雄分院刑事判決　　　　　九十一年度上更(一)字第一五六號
　　上訴人
　　即被告　甲○○
　　選任辯護人　李錦臺
右上訴人因偽造文書等案件，不服臺灣高雄地方法院八十六年度訴字第二四０七號中
華民國八十七年七月三十一日第一審判決（起訴案號：臺灣高雄地方法院檢察署八十
六年度偵字第五九一號），提起上訴，判決後，經最高法院發回更審，本院判決如左
：
      主      文
原判決撤銷。
甲○○連續意圖為自己及他人不法之所有，而侵占對於業務上所持有之物，處有期徒
刑陸月，如易科罰金，以參佰元折算壹日。
      事      實
一、甲○○受僱於錢維新建築師事務所，因該事務所建築師錢維新（業經檢察官處分
    不起訴）年已老邁（民國三年六月一日出生），行動甚為不便，對外業務多由甲
    ○○負責洽辦，錢維新對甲○○亦甚倚賴，民國（下同）八十三年八、九月間，
    由甲○○居中介紹乙○○及案外人楊日輝合資組成之裕輝企業股份有限公司（以
    下簡稱裕輝公司）計劃在高雄市○鎮區○○段一五七八地號土地上興建停車場、
    商場工程一案，委由錢維新建築師規劃、設計及監造，為此，裕輝公司即經由建
    築師錢維新於高雄市第一信用合作社（現為高新銀行）苓雅分社第二四三一－三
    號之帳戶，向高雄市建築師公會繳存新臺幣（下同）二百五十五萬五千一百元之
    設計監造酬金，而後因前開停車場、商場興建工程之建照未經高雄市政府核發，
    裕輝公司乃撤銷該案之申請，據此高雄市建築師公會乃於八十三年十一月二十五
    日先行退還部分裕輝公司預繳之設計監造酬金，完稅十五萬三千一百六十元後計
    一百三十七萬八千四百四十元，入錢維新上開帳戶內，詎甲○○竟圖為第三人
    即錢維新建築師事務所及自己不法之所有，基於概括之犯意，向錢維新訛稱此部
    分款項業主已同意預付建築師酬金，毋庸返還，致不知情之錢維新將該款項充作
    事務所內相關費用，並發給其中之七萬元予甲○○作為介紹特費獎金，而侵占該
    等款項；八十四年十一月十八日甲○○再以錢維新建築師事務所名義向高雄市建
    築師公會申請退還尾款，高雄市建築師公會遂於同年月二十五日核撥退回尾款一
    百零二萬三千五百元予錢維新建築師上開帳戶內，錢維新並於同日簽發以高雄市
    第一信用合作社苓雅分社為付款人之同面額支票囑甲○○轉交裕輝公司，詎甲○
    ○將該筆基於業務上持有之款項，侵占入己，嗣因裕輝公司久未領得退款，經於
    八十五年間向高雄市建築師公會查證結果，始揭悉上情。
二、案經裕輝公司董事乙○○訴請臺灣高雄地方法院檢察署檢察官偵查起訴。
      理      由
一、訊據上訴人即被告甲○○對於右開停車場、商場新建工程係由其接洽業主委由錢
    維新建築師事務所規劃、建造，由其代表事務所與裕輝公司簽約，裕輝公司乃預
    繳二百五十五萬五千一百元之設計監造酬金予高雄市建築師公會，嗣因建造未核
    准，裕輝公司撤銷該建造案之申請，該設計監造酬金經高雄市建築師公會分兩次
    撥入錢錢維新建築師帳戶內，第二次之尾款經錢維新簽開同額支票後由伊提領之
    事實，固坦承認不諱，惟矢口否認有侵占之犯行，辯稱：裕輝公司係因可歸責於
    自己之原因而撤銷建造案，該二百五十五萬五千一百元之設計監造酬金，應歸錢
    維新建築師事務所取得，而伊與錢維新實際上係合夥關係，該一百零二萬三千五
    百元尾款，係屬伊合夥應分得之款項云云。
二、然查右揭事實，業據告訴人乙○○之代理人楊靖儀律師、蔡惠子律師指訴綦詳，
    核與證人即裕輝公司副理部自行於檢察官偵查及原審審理時證述情節相符（見偵
    查卷第一一六至一一九頁及原審卷第十七頁），而上開款項經高雄市建築師公會
    撥入錢維新建築師帳戶內，被告就第一筆款如何向錢維新訛稱係業主同意給付之
    報酬，尾款則由錢維新於八十四年十一月二十五日開立高雄市第一信用合作社同
    年月二十九日票號0000000號面額一百零二萬三千五百元之支票，囑被告
    交付業主之事實，亦經證人錢維新證述甚詳（見偵查卷第七三－七五、一一七頁
    ），並有其書立之退款明細，致被告甲○○函影本及前揭支票影本附卷可稽（見
    偵查卷第八三、八七－八九頁），而被告於收受業主交付入錢維新帳戶之二百
    五十五萬五千一百元擬轉繳高雄市建築師公會之款項後，隨即書立內載「茲收訖
    停四案掛建照收據，投資人楊日輝名義退件退款後立即予乙○○」之收據一紙
    ，亦有該收據本存卷可（見偵查卷第十七頁），即被告於檢察官偵查中經訊以
    ：「業主有無同意你將退款預作設計費用」，亦供稱：「因為我們有做事情，所
    以可以拿錢，但沒有人同意將款項預作設計費用」等語（見偵查卷第一一七頁）
    ，諸被告於與裕輝公司訂立委任契約後，於八十三年十月二十六日向裕輝公司
    領取第一期酬金七十六萬八千九百九十七元（契約約定八十萬零四百元，扣繳稅
    額後，實際給付七十二萬零三百六十元，後稅捐機關退稅四萬八千六百三十七元
    ，合計七十六萬八千九百九十七元），此為被告所自承，告訴人對被告領取此筆
    款項亦無異議，足見業主預繳該二百五十五萬五千一百元之監造酬金時，原即與
    被告約定如申請遭退件，該款應立即還告訴人乙○○，否則，告訴人何以對該
    第一期酬金竟未爭執而不一併請求返還。再查裕輝公司於撤銷本工程興建案後，
    遂要求被告向高雄市建築師公會申請退回前開設計監造酬金，惟苦等久無下文，
    其間一再向被告追問該筆款下落，被告聲稱仍在高雄市建築師公會，因本案係郭
    自行副理與被告接洽，郭某恐無法向公司交代，為保證該酬金能夠返還，遂由被
    告於八十四年十二月十九日簽發一紙二百五十五萬五千一百元之本票交與郭自行
    代收，並以其妻王洪素梅所有坐落高雄市○○區○○街二十一號四樓之三房屋設
    定三百萬元抵押債權予郭自行，此經證人郭自行供明在卷，並有該本票影本及建
    物登記謄本附卷可按（見偵查卷第六二、六三頁），若裕輝公司早有同意將該款
   充做應給付建築師事務所或被告之酬金，則被告於裕輝公司催討時，儘可作此主
    張，其又何須簽發本票及設定抵押權予郭自行。又被告於簽發本票及設定抵押時
    ，該筆款項之其中一部分高雄市建築師公會早於八十三年十一月二十五日即已發
    還，尾款被告亦於前一天即八十四年十一月十八日以錢維新建築師事務所名義向
    高雄市建築師公會提出申請發還，乃被告竟隱瞞此情，若非心虛，何至如此！益
    見被告有自己及他人不法之所有而為侵占之意圖，是被告所辯，要係卸責之詞，
    不足採信，其罪證已甚明確，犯行洵堪認定。
三、公訴意旨又以被告甲○○於與裕輝公司訂立委任契約後，即擅持事務所內條章，
    偽以錢維新名義，開具執行業務收入統一收據，向裕輝公司收取百分之十酬金第
    一期款計八十萬零四百元而在裕輝公司撤銷本建造案，高雄市建築師公會發還部
    分監造酬金一百三十七萬八千四百四十元後，其又於八十四年十一月十八日偽造
    錢維新名義出具之原取款之第五聯會員存款單已遺失之切結書，持向該建築師公
    會辦理退還尾款，致生損害於錢維新及裕輝公司之權益，因認被告另犯刑法第二
    百十六條、第二百十條行使偽造私文書及刑法第三百三十九條第一項之詐欺取財
    罪嫌云云，惟查：
  (一)按犯罪事實，應依證據認定之，無證據不得推定其犯罪事實，其中所謂認定犯罪
    事實之證據，係指足以認定被告確有犯罪行為之積極證據而言，該項證據自須適
    合於被告犯罪之認定，始得採為斷罪資料，倘證據是否真實尚欠明瞭，自難以擬
    制推測之方法為其判斷之基礎，又認定不利於被告之事實，須依積極證據，苟積
    極證據不足為不利於被告之認定時，即應為有利於被告之認定，更不必有何有利
    之證據，刑事訴訟法第一百五十四條定有明文，並有最高法院二十九年上字第三
    一０五號、三十年上字第八一六號及五十三年台上字第六五六號判例足憑。
  (二)訊據被告堅決否認有偽造文書及詐欺之犯行，辯稱：錢維新因已老邁，建築師事
    務所之建築設計及文件大都由伊其他人員製作，再由錢維新具名，本案所有文件
    及行文亦皆如此，錢維新很少到事務所，在其家裏及事務所各有一套條章，伊無
    偽造之必要，且所有款項均須入錢維新建築師帳戶，錢維新必定知情，伊如何
    偽以錢維新之名義申領款項云云。
  (三)經查錢維新因年邁體衰，事務所內業務均交由被告辦理，並將所有收支印文條章
    等資料交由被告保管處理，惟申請文件均交由錢維新親自簽名，此業經證人即該
    錢維新築築師事務所職員林寶玉於本院前審到庭證述屬實（見本院上訴卷第八十
    、八一頁）。再查本案所有之款項諸如裕輝公司預繳之監造酬金二百五十五萬五
    千一百元係先存入錢維新之帳戶，再轉繳存高雄市建築師公會，被告向裕輝公司
    收取之百分之十酬金第一期款，以及監造酬金兩次退款，均入錢維新帳戶，此
    為錢維新所不否認，則錢維新對本建造案自屬知情，被告當無偽刻事務所條章及
    偽以錢維新名義冒領之必要，證人錢維新於檢察官偵查中雖曾證稱申請書及切結
    書上之事務所條章及其簽名並非真正，證人即與錢維新同居亦已年邁之王慶福（
    現已死亡）於本院前審並證稱申請書上之署押並非錢維新所簽等語（見本院上訴
    卷第七二頁），然本件建築申請案錢維新知情，被告並無偽造條章冒以錢維新名
    義申請之必要，已如前述，本院將高雄市建築師公會申請表及致該公會切結書，
    連同錢維新自認係屬其真實簽名之結構計算書、平面圖，當庭書寫之筆跡，送請
    法務部調查局鑑定，雖該局以申請書及切結書均係影本，其上錢維新簽名筆劃特
    徵不明，鑑資料之錢維新簽名尚無法確認何者確為其本人所親書，其當庭簽名
    因年歲過大，字跡略慢顫抖，致不易歸納其筆劃特徵，而無從鑑定，有該局九十
    一年九月十日復函可稽；然錢維新因被告於向裕輝公司收取之百分之十酬金第一
    期款存入錢維新帳戶後，被告藉故向錢維新調用七十萬元款項後不還，使其遭稅
    捐機關以有此筆業務收入課稅，就此對被告甚為不滿，此由卷附其多次致被告函
    件中所述內容，即甚明瞭，則其因對被告不滿而為不實之陳述，自有可能；另王
    慶福係與錢維新同居之朋友，其證言亦難免偏頗，應均不得採為被告不利之證據
    。再由被告將高雄市建築師公會第一次發還之設計監造酬金皆供錢維新建築師事
    務所使用以觀，亦足見被告並無冒名申請之事實。
    綜上所述，並無確切之事證足證被告有偽以錢維新名義開具收據及切結書冒領款
    項之情事，被告此部分被訴偽造文書及詐欺，尚屬不能證明。
四、核被告所為，其意圖錢維新建築師事務所及其自己不法之所有，而侵占業務上持
    有之裕輝公司所交付規劃設計及監造酬金，係犯刑法第三百三十六條第二項之業
    務侵占罪，其先後二次犯行，係基於概括之犯意，應依刑法第五十六條論以連續
    犯。
五、原審予以論罪科刑，固非無見，然查：(一)被告並無偽造文書及詐欺之犯行，已如
   前述，原審併予論科，即有未洽；(二)被告就高雄市建築師公會第一次發還之一百
    三十七萬八千四百四十元，係意圖該錢維新建築師事務所及自己不法之所有，向
    錢維新訛稱不用歸還裕輝公司而予以侵占，自係意圖為第三人及自己不法之所有
    而侵占業務上所持有之物，乃原判決竟認係意圖為自己不法之所有而侵占業務上
    所持有之物，亦有未合。被告上訴否認侵占雖無理由，惟其否認有偽造文書及詐
    欺之行為，則非無理由，應由本院將原判決撤銷，審酌被告並無前科，素行尚佳
    ，其因不甘所委任申請之建築案，因業主自己之原因而撤銷，認其自己與建築師
    事務所已投下心力，應獲得相當報酬，一時失省而觸刑章，且其曾簽具本票一紙
    及以其妻之房屋設定抵押，業主所受之損害不大等情狀，爰予科處有期徒刑陸月
    ，又刑法第四十一條已於九十年一月十日修正公布，同年月十二日施行，依修正
    後之刑法第四十一條第一項規定，犯法定刑五年以下有期徒刑之罪，而科處六月
    以下有期徒刑者，亦得易科罰金，爰併予諭知易科罰金之折算標準，至被告被訴
    詐欺及偽造文書犯罪不能證明部分，因公訴人認與科刑部分有方法結果之牽連關
    係，屬裁判上一罪，故不另為無罪之諭知，附此敘明。
據上論斷，應依刑事訴訟法第三百六十九條第一項前段、第三百六十四條、第二百九
十九條第一項前段、刑法第五十六條、第三百三十六條第二項、第四十一條第一項、
罰金罰鍰提高標準條例第一條前段，判決如主文。
本案經檢察官陳新慶到庭執行職務。
中    華    民    國        九十一      年      十      月      八      日
                              臺灣高等法院高雄分院刑事第四庭
                                  審判長法官  蕭權閔
                                        法官  李嘉興
                                        法官  陳吉雄
右正本證明與原本無異。
如不服本判決應於收受本判決後十日內向本院提出上訴書狀，其未述上訴理由者，
並得於提起上訴後十日內向本院補提理由書狀（均須按他造當事人之人數附繕本)「
切勿逕送上級法院」。
                                      書記官  黎  珍
中    華    民    國        九十一      年      十      月     十一     日
附錄：本判決論罪科刑法條：
刑法第三百三十六條第二項
對於業務上所持有之物，犯前條第一項之罪者，處六月以上五年以下有期徒刑，得併
科三千元以下罰金。
                                                                      Ｈ
